【裁判字號】    90,上,335
【裁判日期】    901127
【裁判案由】    租佃爭議
【裁判全文】
臺灣高等法院臺中分院民事判決  九十年度上字第三三五號
      上  訴  人  甲○○
      被上訴人    乙○○
      訴訟代理人  羅培鎰
右當事人間租佃爭議事件，上訴人對於中華民國九十年五月十一日臺灣彰化地方法院
八十九年訴字第一二九七號第一審判決提起上訴，本院判決如左：
      主      文
上訴駁回。
第二審訴訟費用由上訴人負擔。
      事實及理由
一、(甲)上訴聲明求為判決：
      (一)原判決廢棄。
      (二)被上訴人在第一審之訴駁回。
      (三)訴訟費用由被上訴人負擔。
    (乙)被上訴人答辯聲明：
      (一)上訴駁回。
      (二)第二審訴訟費用由上訴人負擔。
二、本件被上訴人於原審起訴主張：伊所有系爭座落彰化縣福興鄉○○段一三０四地
    號面積二０六二平方公尺農地（以下稱系爭農地），依耕地三七五減租條例原出
    租予上訴人之父親莊國雄，莊國雄死後由上訴人於民國（下同）七十九年間繼承
    ，伊嗣後發覺上訴人擅自在系爭農地上建築房屋、庭院，系爭農地已部分非耕作
    使用，顯然違反三七五租約僅限耕種之規定，經申請彰化縣福興鄉公所調處不成
    立，伊明確向上訴人表示終止租約之意思，為此求為確認上訴人就系爭農地之租
    賃關係不存在之判決。
三、上訴人則以：伊所建築之農舍係申請建在彰化縣福興鄉○○段一三六二地號土地
    上，領有福興鄉實施區域計畫地區自用農舍使用執照，伊既依法申請農舍取得合
    法使執照，有疏失者應為政府機關，不可歸責於伊，且伊均自任耕作，未將耕地
    全部或一部轉租於他人，自難謂伊有違反三七五租約之規定等語置辯。
四、被上訴人主張：伊所有之座落彰化縣福興鄉○○段一三０四地號、面積二０六二
    平方公尺農地依耕地三七五減租條例原出租予上訴人之父親莊國雄，莊國雄死後
    由上訴人於七十九年間繼承，被上訴人嗣後發覺，上訴人擅自在系爭農地上建築
    房屋、庭院，已部分非耕作使用之事實，業據其提出之土地謄本、土地所有權狀
    、私有耕地租約書、耕地租佃委員會耕地租佃調解申請書、照片、地籍圖為證，
    且經原審法院會同地政機關人員履勘現場結果，上訴人之建物確係建在彰化縣福
    興鄉○○段一三０四地號土地上，此有現場鑑定圖可憑（見原審卷第六五頁），
    復為上訴人所不爭執，且上訴人所提出之彰化縣福興鄉實施區域計畫地區自用農
    舍使用執照上之地址為彰化縣福興鄉社尾村六鄰浮景巷一之六號，其所記載之建
    築地號為新生段一三六二地號（見原審卷第五二頁），是堪信此部分之事實為真
    實；惟上訴人以前詞置辯。經查：
  (一)系爭農地面積二０六二平方公尺，目前仍作為耕地使用者僅一三一七平方公尺，
    其他部分空地、圍牆、二層樓房加強磚造及一層樓房磚造石綿瓦等占七四五平方
    公尺，此有土地複丈成果圖可憑（見原審卷第六七頁），未作為耕作使用部分，
    已超過系爭農地之三分之一；且據被上訴人所提出照片中，上訴人建物係鋼筋混
    凝土造之三層樓房，顯非單純供農舍用，且於本院審理中，上訴人亦陳稱「我住
    家用」（見本院卷第五五頁），可見系爭農地上之建物，並非農舍，現由上訴人
    供居住使用中，非如上訴人所言，系爭農地均自任耕作，未違反三七五租約之云
    云。是上訴人所辯洵無可取。被上訴人之主張，堪信為真實。
  (二)上訴人另辯稱伊所有之農舍領有彰化縣福興鄉實施區域計畫地區自用農舍使用執
    照，且上開房屋建築時前經地政機關實施測量及鄉公所承辦人員現場勘查，始發
    給執照，故有疏失者應為政府機關，不可歸責於上訴人云云。惟使用執照之發給
    為屬行政機關職權，要與上訴人有無違反耕地三七五減租條例之情事無關，故上
    訴人辯稱伊之農舍領有使用執照云云，即無足取。
五、按承租人應自任耕作，並不得將耕地全部或一部轉租於他人；承租人違反前項規
    定時，原訂租約無效，得由出租人收回自行耕種或另行出租，耕地三七五減租條
    例第十六條第一、二項定有明文，又所謂承租人應自任耕作，係指承租人應以承
    租之土地供自己從事耕作之用而言，如承租人以承租之土地建築房屋居住或供其
    他非耕作之用者，均在不自任耕作之列，又承租人固非不得在承租之土地上建築
    農舍，惟所謂農舍，係指以耕作為目的或為便利耕作所建之簡陋房屋，以供堆置
    農具、肥料或臨時休息之用，而非以解決承租人家族實際居住問題為其目的，如
    所建房屋係供居住之用，即與農舍有間（最高法院八十三年度台上字第二六三六
    號判決參照）。本件系爭農地上建有上訴人作為居住使用之建物，已如前所述，
    依前揭說明，承租人雖非不得在承租之土地上建築農舍，然建築農舍應以耕作為
    目的或為便利耕作所建之簡陋房屋，以供堆置農具、肥料或臨時休息之用，而非
    以解決承租人家族實際居住問題為其目的，該建物既然是供居住用，且上訴人亦
    自承該農舍是為住家使用，是上訴人未依法使用承租耕地作為耕作之用自明。故
    承租人違反耕地三七五減租條例，未自任耕作，依第十六條第二項之規定，原訂
    租約無效；所謂原訂租約無效，係指承租人違反前項所定不自任耕作或轉租之限
    制時，原訂租約無待於終止，當然向後失其效力，租賃關係因而歸於消滅而言（
    最高法院八十年台再字第一五號判例參照），是系爭兩造間之耕地租賃契約，已
    於上訴人違反不自任耕作之限制時，當然失其效力，自無上訴人所謂之時效問題
    。雖上訴人辯稱該農舍是經被上訴人之同意才興建云云，惟上訴人未提出任何證
    據證明之，自不足取，且縱若經耕地所有權人同意，仍係違反不自任耕作之禁止
    規定而無效。從而，被上訴人請求確認兩造間之租賃關係不存在為有理由，原判
    決為被上訴人勝訴之判決，核無違誤，上訴人猶執陳詞，提起上訴，為無理由，
    應予駁回。
六、本件事證已臻明確，兩造其餘之攻擊及防禦方法，核與判決之結果不生影響，無
    予一一審究之必要，併此敘明。
據上論結，本件上訴為無理由，爰依民事訴訟法第四百四十九條第一項、第七十八條
，判決如主文。
中      華      民      國    九十      年     十一     月    二十七    日
~B1民事第一庭審判長法  官  林陳松
~B2                法  官  李寶堂
~B3                法  官  鄭金龍
右為正本係照原本作成。
如對本判決上訴，須於收受判決送達後二十日內向本院提出上訴書狀，其未表明上訴
理由者，應於提出上訴後二十日內向本院提出上訴理由書（須按他造人數附具繕本）
，並繳納送達用雙掛號郵票拾份（每份參拾肆元）。
上訴時應提出委任律師或具有律師資格之人之委任狀；委任有律師資格者，另應附具
律師及格證書及釋明委任人與受任人有民事訴訟法第四百六十六條之一第一項但書或
第二項（詳附註）所定關係之釋明文書影本。
~B                書記官  林明冬
中      華      民      國    九十      年     十一     月    二十八    日
附註：
民事訴訟法第四百六十六條之一（第一項、第二項）
對於第二審判決上訴，上訴人應委任律師為訴訟代理人。但上訴人或其法定代理人具
有律師資格者，不在此限。
上訴人之配偶、三親等內之血親、二親等內之姻親，或上訴人為法人、中央或地方機
關時，其所屬專任人員具有律師資格並經法院認為適當者，亦得為第三審訴訟代理人
。
                                                                        Ｂ


司法院資訊處製作；財團法人民間司法改革基金會備份。
